【裁判字號】    90,訴,912
【裁判日期】    901220
【裁判案由】    拆屋交地
【裁判全文】
臺灣臺南地方法院民事判決  九十年度訴字第九一二號
    原      告  甲○
    被      告  乙○○
                丙○○○
右當事人間請求拆屋交地事件，本院判決如左：
      主      文
原告之訴及假執行之聲請均駁回。
訴訟費用由原告負擔。
      事實及理由
一、原告起訴主張：(一)坐落台南縣新市鄉市八七之二０地號土地為原告甲○於
    鈞院八十九年度執字第一一一五四號拍賣所得，詎被告無法律上權利，於右開土
    地上如附圖所示斜線部分（下稱系爭土地），擅自搭蓋違章建築鐵皮屋一棟（下
    稱系爭建物），無權占有系爭土地；(二)據被告簽立予訴外人第一商業銀行（下
    稱第一商銀）之切結書記載：立切結書人乙○○丙○○○為擔保借款人乙○○對
    貴行所貸一切債務提供後列標示之不動產，..  查該擔保土地上另有未辦保存登
    記建物及為嗣後如有增建之建物立切結書人願意無條件全部提供包括在本件抵押
    權範圍內倘將來貴行行使抵押權求償時，願一併任由貴行處分等語，顯然被告在
    借款時是以房、地定抵押，亦即有自始拋棄法定地上權之意思（原告否認被告之
    法定地上權主張），被告自無由取得系爭房屋之合法占有；(三)被告是權利濫用
    ，因為鐵皮屋有一定的年限。為此，依民法第七百六十七條請求被告拆屋還地等
    語。並聲明請求判決：１．被告應將坐落台南縣新市鄉市八七之二０地號如
    附圖所示部分之建物拆除，將土地交還原告；２．願供擔保請准宣告假執行。
二、被告則以：(一)被告就系爭土地有法定地上權存在；(二)系爭土地及建物，係被
    告陳鄭甚於八十四年間向訴外人王燦禱一併購買，原告自法院拍定取得系爭土地
    所有權時，拍賣公告上即載明系爭土地上有房屋存在，原告即知悉其上有未保存
    登記建物，又房屋性質上不能與基地使用權分離，亦即使用房屋必須使用該房屋
    之基地，故土地與房屋同屬一人，而將土地與房屋分開同時或先後出賣，可解為
    當原告自係默許被告繼續使用土地，系爭建物雖不能為所有權之登記，然被告自
    王燦禱處受讓系爭建物，取得該建物之處分權，故被告係有權占有，此有最高法
    院四十八年台上字第一四五七號判例可資參照；(三)切結書乃被告簽立予第一商
    銀，只有債權效力，只是答應第一商銀要拍賣時，同意鐵皮屋可以一併拍賣而已
    ，既然第一銀行沒有併付拍賣，則被告並未對該建物喪失權利等語。並聲明請求
    判決：１．原告之訴駁回；２．如受不利判決，願供擔保請求免為假執行。
三、得心證之理由：
(一)坐落台南縣新市鄉市八七之二０地號之系爭土地及其上之未保存登記之系爭
    建物為被告丙○○○於八十四年六月三日向訴外人王燦禱買受取得，嗣該土地遭
    訴外人第一商銀聲請強制執行拍賣，由原告拍賣取得，惟系爭建物仍為被告夫妻
    居住使用中，並占用該土地上如附圖所示斜線部分，面積０點００五七公頃土地
    等情，業據其提出土地登記簿謄本一份、照片六張為證，並經本院勘驗現場，囑
    託台南市台南地政事務所測量明確，依職權調取本院八十九年度執字第一一一五
    四號強制執行卷查明屬實，有複丈成果圖附卷可稽。
(二)按所有人對於無權占有或侵奪其所有物者，得請求返還之。對於妨害其所有權者
    ，得請求除去之。有妨害其所有權之虞者，得請求防止之，民法第七百六十七條
    定有明文。本件原告主張被告居住之系爭建物應屬無權占用其所有之系爭土地等
    語，被告雖自承有占有之事實，惟否認係無權占有，以前詞置辯，則本件應審究
    者為被告占用系爭土地是否有合法權源？經查：
１．被告辯稱：伊占用系爭土地有法定地上權存在云云，然按我國民法物權有別於債
    權之私法自治、契約自由原則，乃係採法定主義，不許當事人自由創設，而我國
    民法明文規定之法定地上權限於民法第八百七十六條：土地及其土地上之建築物
    ，同屬於一人所有，而僅以土地或僅以建築物為抵押者，於抵押物拍賣時，視為
    已有地上權之設定，或土地及其土地上之建築物，同屬於一人所有，而以土地及
    建築物為抵押者，如經拍賣，其土地與建築物之拍定人各異時，亦視為已有地上
    權之設定。又因同法第七百五十八條規定，不動產物權，依法律行為而取得設定
    、喪失、及變更者，非經登記，不生效力。本件系爭建物為未經保存登記之建物
    ，此為兩造所不爭執，則該建物移轉予被告丙○○○後，因無法辦理所有權保存
    登記及移轉登記，則尚難謂被告丙○○○已取得系爭建物之所有權，是被告辯稱
    伊對系爭土地有法定地上權云云，依法尚屬無據，要無可採。
２．次按土地與房屋為各別之不動產，各得單獨為交易之標的，且房屋之性質上不能
    與土地使用權分離而存在，亦即使用房屋必須使用該房屋之基地。故土地與房屋
    同屬一人，而將土地及房屋同時或先後出賣，其間雖無地上權之設定，然除有特
    別情事，可解為當事人之真意，限於賣屋而無基地之使用外，均應推斷土地承買
    人默許房屋承買人繼續使用土地，最高法院著有四十八年台上字第一四五七號判
    例在卷可參。八十八年四月二十一日民法修正時，為杜爭議並期明確，乃將該判
    例公布增列第四百二十五條之一，規定土地及其土地上之房屋同屬一人所有，而
    僅將土地或僅將房屋所有權讓與他人，或將土地及房屋同時或先後讓與相異之人
    時，土地受讓人或房屋受讓人與讓與人間或房屋受讓人與土地受讓人間，推定在
    房屋得使用期限內，有租賃關係。其期限不受第四百四十九條第一項規定之限制
    。本件被告丙○○○於八十四年向訴外人買受系爭土地及建物時，雖因該建物為
    未經保存登記無法取得所有權，致無法上開條文及判例之適用，然伊自訴外人王
    燦禱處買受該建物時已取得事實上處分權，此為兩造所不爭執，而未經保存登記
    建物之受讓人無法取得所有權，係因民法第七百五十八條之規定使然，然受讓人
    對該建物，實際上具有使用、處分、收益之權能，與經地政機關登記之建物所有
    權人之所有權能幾乎相同，是在土地與房屋之事實上處分權若曾經同屬一人所有
    ，原土地所有權人必同意自己房屋使用自己之房屋基地，日後如有先後出售房地
    之情形，即不因房屋尚未出售而土地承買人即可要求拆屋還地，否則後出售之房
    屋，依繼受取得之法理，豈不喪失基地之繼續使用權。故依前開法條揭示房屋繼
    續使用土地之原則，於土地與房屋之事實上處分權同屬一人所有，因出售房地而
    異其所有人，或先出售土地或房屋而異其所有人之情形，應得類推適用右開法條
    ，認土地買受人默許建物買受人繼續使用土地。本件原告雖係經由法院拍賣而取
    得系爭建物，然法院之拍賣，性質上亦屬買賣，亦應與上開一般買賣之情形作同
    一之解釋，至原告是否得向被告丙○○○請求給付使用之代價，則為另一問題。
    況本件原告於拍賣時已知系爭土地上有未保存登記之建物，此有被告提出之本院
    民事執行處附表記載：「十六、乙標地號八七之二０土地上有鐵厝（即系爭土地
    ），占有之基礎法律關係不明，不在拍賣範圍內，拍定後不影響原有法律關係，
    拍定後不點交」等字樣足憑，且為原告所不爭執，原告明知系爭土地上有系爭建
    物存在，仍願購買，即足推定係默許系爭建物之所有權人繼續使用系爭土地而有
    租賃關係，自難認被告丙○○○占用之系爭建物屬無權占用原告所有之系爭土地
    ，或有何權利濫用之情事。是被告右開辯詞，即屬可採。
３．又被告乙○○為被告丙○○○之夫，基於共同生活關係，隨同被告丙○○○居住
    於系爭房屋內，應屬占有輔助人，依民法第九百四十二條規定，僅被告丙○○○
    為占有人。原告一併請求被告乙○○遷讓交還系爭土地，顯非正當。
(三)原告復主張：被告簽立予訴外人第一商銀之切結書已表示拋棄法定地上權云云，
    被告否認任有何拋棄權利之情事，以前詞置辯。查，該切結書記載：立切結書人
    乙○○丙○○○為擔保借款人乙○○對貴行所貸一切債務提供後列標示之不動產
    ，..  查該擔保土地上另有未辦保存登記建物（即系爭建物）及為嗣後如有增建
    之建物立切結書人願意無條件全部提供包括在本件抵押權範圍內。倘將來貴行行
    使抵押權求償時，願一併任由貴行處分等語，僅係示願意將系爭建物併為借款之
    擔保，承諾於借款未能依約清償時，供第一商銀一併處分而受償，並無拋棄任何
    使用之權利，是原告此部分之主張，要屬無據，亦不可採。
四、綜上所述，原告主張被告無權占有系爭土地，即非可採。從而，其請求被告拆除
    系爭建地並將系爭土地返還原告，依法無據，應予駁回。
五、假執行之宣告：原告受敗訴判決，其假執行之聲請即失所依據，應併予駁回。
六、結論：原告之訴為無理由，並依民事訴訟法第七十八條判決如主文。
中      華      民      國      九十    年     十二     月     二十     日
                                臺灣臺南地方法院民事第一庭
~B法      官  莊玉熙
右為正本係照原本作成
如對本判決上訴，須於判決送達後廿日內向本院提出上訴狀
中      華      民      國      九十    年     十二     月   二十四    日
~B法院書記官  許美惠


司法院資訊處製作；財團法人民間司法改革基金會備份。
